臺灣高等法院刑事判決　　　　　　　　　九十年度交上更(一)字第二七號
　　上　訴　人
　　即　自訴人　丙○○
　　自訴代理人　乙○○
　　上　訴　人
　　即　自訴人　丁○○
　　被　　　告　甲○○
　　選任辯護人　陳中柱
右上訴人因被告過失致死案件，不服臺灣士林地方法院八十七年度交自字第八號、第
十九號，中華民國八十七年十一月三十日第一審判決（檢察官移送併案案號：臺灣士
林地方法院檢察署八十七年度偵字第三一六一號、第三六九○號）提起上訴，經判決
後由最高法院發回更審，本院判決如左：
    主      文
原判決撤銷。
甲○○從事業務之人，因業務上之過失致人於死，處有期徒刑陸月，如易科罰金，以
參佰元折算壹日。
    事      實
一、甲○○係台灣汽車客運股份有限公司之司機，為從事駕駛業務之人，於民國（下
    同）八十七年三月十二日上午十時十五分許，駕駛車號ＦＤ－五八九號（自訴狀
    與原判決均誤為ＣＲ－一六八九號，應予更正）營業大客車，沿台北縣萬里鄉○
    ○○○路由基隆往金山方向行駛，途經該公路四十七公里處，原應注意汽車在雙
    向四車道行駛時，大型汽車除超越同一車道之前車或準備左轉彎外，均不得在內
    側車道行駛，而依當時情形，又無不能注意之情形，乃竟疏於注意，貿然行駛於
    內側車道，適有李明泰駕駛車號ＣＲ－一六八九號自小客車，載同鍾緒華沿同路
    由金山往基隆方向行駛，至前該地點，因行經彎道未減速慢行，以致失控車身橫
    向打滑跨越雙黃線侵入對向內側車道，遭甲○○駕駛之大客車攔腰撞及，致李明
    泰、鍾緒華皆因顱內出血經送醫急救不治死亡。
二、案經李明泰、鍾緒華之配偶丙○○、丁○○提起自訴。
    理      由
一、被告甲○○固坦承係臺灣汽車客運股份有限公司之司機，於右開時、地駕駛營業
    大客車車與被害人李明泰駕駛之自用小客車在內側車道發生碰撞，被害人李明泰
    、鍾緒華並因而致死等情不諱，唯否認有何業務過失致人於死犯行，辯稱略以：
    「係被害人李明泰駕駛車失控突闖入對向車道，伊閃避不及，始攔腰撞上實為不
    能注意之情事」等語。經查：
  (一)被告甲○○係台灣汽車客運股份有限公司之司機，為從事駕駛業務之人，此為被
    告所自承。本件肇事地點係省道台二線四十七公里處、彎曲路附近、雙向四車道
    、有行車分向限制線、限速六十公里以下，此有台北縣警察局金山分局道路交通
    事故調查報告表（含事故現場圖）可稽（見台灣士林地方法院檢察署八十七年度
    偵字第三一六一號卷第十五頁）。本件車禍係被害人李明泰駕駛自用小客車搭載
    被害人鍾緒華，沿台二線公路四十七公里處由金山往基隆方向行駛，被告甲○○
    則駕車由基隆往金山方向，於對向車道行駛於內車道，至台二線公路四十七公里
    處之劃有分向限制線之路段，被害人李明泰所駕小客車因故失控，車身橫向打滑
    跨越雙黃線侵入來車道，為被告所駕大客車攔腰撞上，李明泰、鍾緒華並因而致
    死等情，迭據被告甲○○於警詢、檢訊、原審與本院前審、本審供述明確，核與
    證人即該大客車內之乘客許南、簡文男等人於警詢與本院前審時證述情節相同（
    見偵查卷第十二至十三頁、本院前審卷第四二頁），並有道路交通事故調查報告
    表及現場照片十二張、相驗卷宗（含台灣基隆地方法院檢察署檢察官相驗屍體證
    明書、驗斷書）可憑（見偵查卷第十五頁、十七頁至二九頁、台灣基隆地方法院
    檢察署八十七年度相字第七六、七七號卷）。按汽車行經彎道，應減速慢行，作
    隨時停車之準備。又汽車在劃有分向限制之路段，不得駛入來車之車道，道路交
    通規則第九十三條第一項第四款、第九十七條第二款分別定有明文。而依卷附道
    路交通事故調查報告表之現場圖所示，被害人所駕車輛係由彎道欲進入直道時而
    打滑橫向對向車道，而當時又係下雨路滑以觀，被害人應係行經彎道（見偵查卷
    第十五頁現場圖所示彎道）未能減速以致失控侵入來車車道。死者李明泰雨天駕
    駛自小客車行經彎道未減速慢行失控，在劃有分向限制線之路段侵入來車道，固
    為肇事主要原因。然被告甲○○並未注意依照道路交通安全規則第九十八條第一
    項第一款規定「汽車在雙向四車道行駛時，大型汽車除超越同一車道之前車或準
    備左轉彎外，均不得在內側車道行駛」，於並無超車或左轉彎之情形下，而違規
    行駛於內側車道，致與侵入來車道內側車道之李車相撞，亦為肇事因素。台灣省
    台北縣區車輛行車事故鑑定委員會鑑定意見書及台灣省車輛行車事故覆議鑑定委
    員會覆議意見書雖均認為被告甲○○駕車行駛本車道，並無肇事因素，此有該二
    鑑定書可稽（見原審卷第五二頁、七二至七三頁）。然所謂「信賴原則」之適用
    ，應以自身並未違規為前提，如汽車駕駛人本身已有違規，即不得以信賴他方定
    能遵守交通規則，而免除自己之責任（參最高法院七十四年台上字第四二一九號
    判例）。本件被告甲○○駕駛大客車於雙向四車道行駛峙，行駛於內側車道，有
    違道路交通安全規則第九十八條第一項第一款之規定，自不得主張「信賴原則」
    。況本件肇事地點即在被告駕車違規行駛之內側車道，則被告之違規行為，不僅
    為本件車禍之肇事因素，且與李明泰、鍾緒華二人之死亡有因果關係。
  (二)自訴人認被告未依規定減速，作停車準備，亦有過失云云（見原審卷第三九頁反
    面）。然被告於警詢、原審及本院訊問時辯稱當時伊時速約五十公里，沒有超速
    等語（見偵查卷第六頁、原審卷第三九頁、第一○六頁、本院前審卷第四一頁、
    第一一六頁反面）。證人許南、簡文男亦於警詢與本院前審證稱被告車子時速約
    為五十公里。又警員所製之現場圖亦載明該路段設有速限六十公里之標誌，有該
    現場圖在卷可佐（見偵查卷第十五頁）。依前司法行政部六十二年五月九日六二
    函刑決字第四六四號函，轉交通部道路交通安全督導會訂交導登六二字第二三二
    號函，所附之一般公路汽車煞車距離行車速度對照表與現場圖被告車輛之煞車痕
    八點三公尺所示，被告於肇事當時之行車速度，應在四十至五十公里左右，再比
    對被告甲○○所提臺汽汽車客運公司裝於大客車上之車速記錄表，並無超速之記
    錄，則被告甲○○及證人許南、簡文男供證稱被告車子時速約為五十公里，應屬
    可採。至自訴代理人所稱被告煞車後至煞停距雕長達二十公尺，與道路交通事故
    調查報告表之現場圖所繪之煞車痕八點三公尺不符，其主張之反應距離十一點四
    五七公尺，因與事實不符，自屬不正確，而不可採。自訴代理人另質疑臺汽公司
    所提出之肇事當時行車速率記錄不實，按該記錄為臺汽公司所提出非被告所提，
    再經本院前審函查肇事前後十日之行車速率記錄，並無代理人所稱不實情事，有
    臺汽公司函覆之十紙行車速率記錄在卷可查（見本院前審卷第九六頁至一○○頁
    ），是自訴代理人所稱非當日之行車速率記錄顯屬無據，再依肇事當日被告甲○
    ○所駕大客車之行車速率記錄所示（見本院前審卷第一○一頁），被告於肇事前
    時速確在五十公里左右，並未超速，且與以上證人及被告供述情形相符。雖自訴
    代裡人另稱該記錄日期有塗改，然該記錄係由臺汽客運提出非被告所提，被告自
    無從塗改，且該公司所另提之肇事前行車記錄因每天發車與行車時間不同，被告
    亦無可能以他日之行車記錄提出，再該當日行車速率記錄與被告當日早上由基隆
    發車，往金山之行車時間相同，其他十日之行車速率記錄則無一相同，足見確為
    當日之記錄，自訴代理人稱該記錄僅到十時五分，與案發之十時十五分有差距，
    而認非當日之記錄，然查該記錄僅呈現至十時約五分之曲線高度在約五十公里，
    嗣後即無記錄，被告甲○○既為臺汽公司駕駛，應無可能在該記錄塗改之八十七
    年二月二十四日，即預見同年三月十二日將使用該記錄，先由基隆開至肇事前之
    地點，停車，取下或使記錄紙不運轉，然後作為本件證物，且該記錄紙既以五分
    為一刻度，配合車上記錄器之時鐘，自有受該記錄器時鐘準時與否之影響。且每
    部臺汽客運大客車，行進路線與道路狀況各不相同（如遇塞車因無速度或速度緩
    慢，記錄器即停止運轉或呈現低速、紅綠燈、上車速度、載客人數等），所呈現
    之記錄狀況自無雷同或重疊可能，即不可能以他日之行車記錄取代肇事當日之記
    錄，是自訴代理人所主張亦屬推測。而有關被告駕車速率，在五十公里左右，已
    依證人之證述及以煞車距離論述於前，此自訴人所稱之十分鐘差距，並詳述如上
    ，亦無礙本件之認定。另外，本件車禍，依卷附道路交通事故調查報告表之事故
    現場圖所示，被告駕駛大客車肇事所留下之煞車痕長八‧三公尺已如前述，而被
    告甲○○於警詢中供稱：我駕駛營業大客車．．．行駛至台二線四十七公里處（
    國聖橋附近）約三十公尺前看見ＣＲ－一六八九號自小客車打滑橫向撞擊我左車
    頭，當時我立即煞車留下煞車痕八‧三公尺等語（見警卷第二頁背面）。查被告
    肇事時所駕中興號大客車之車長為十一‧六三五公尺，此有中興號汽車引擎及底
    盤主要程式記錄可查（見本院本審卷第六十一頁），車長加上肇事後車後之煞車
    痕八‧三公尺，合計十九‧九三五公尺，依被告警詢所述在三十公尺前看見被害
    人車輛，此項三十公尺距離減去十九‧九三五公尺，還剩有一○‧○六五公尺之
    距離，而當時被告車輛時速約五十公里，已如前述，則該車每秒之行車速度約為
    十三‧八九公尺（50,000÷3,600＝13.89），再加上被害人汽車打滑橫向迎面衝
    向被告車輛之速度，顯然當時被告目擊被害人自小客車打滑當時，立即煞車避免
    碰撞之時間不到一秒鐘，自無從課以被告未及時煞車以防事故發生之義務，另外
    該煞車痕為直線（未彎曲），顯示被告當時無駛向外側車道之閃避動作，然被害
    人自小客車超越雙黃線，侵入被告車輛所行之內側車道，被告已立即煞車，尚難
    課以被告應同時立即駛向外側車道閃避之注意義務。至被告甲○○所駕大客車臺
    汽公司確有定期保養復有保養記錄在卷可查（見本院前審卷第五四頁至第五六頁
    ），代理人另稱該大客車為六年多之車，煞車系統不如新車銳利有效，亦為推測
    之詞，併此敘明。
二、綜上所述，本件被告甲○○業務過失致人於死之犯行可以認定，核被告甲○○所
    為係犯刑法第二百七十六條第二項之業務過失致死罪，被告一過失行為致被害人
    李明泰、鍾緒華二人死亡，係一行為觸犯二個業務過失致死罪名，應從一重業務
    過失致死罪處斷。又被告行為後，刑法第四十一條之規定，業經於九十年一月四
    日修正，並經總統於九十年一月十日公布，依法於九十年一月十二日生效，而修
    正後之刑法第四十一條第一項之規定「犯最重本刑為五年以下有期徒刑以下之刑
    之罪，而受六個月以下有期徒刑之宣告，因身體、教育、職業、家庭之關係或其
    他正當事由，執行顯有困難者，得以一元以上三元（業據罰金罰鍰提高標準條例
    第二條前段規定，就其原定數額提高為一百倍折算一日）以下折算一日，易科罰
    金，但確因不執行所宣告之刑，難收矯正之效，或難以維持法秩序者，不在此限
    」，對於被告並無不利，依刑法第二條第一項前段之規定，適用裁判時之新法。
三、原審未加詳審，遽判被告無罪，核有違誤，自訴人上訴有理由，應由本院將原判
    決撤銷改判。爰審酌被告並無犯罪紀錄（有本院被告全國前案紀錄表可稽，見本
    院本審卷第六頁、七頁），本件肇事過失之程度比被害人輕、造成二人之死亡、
    尚未與自訴人和解賠償損害，以及犯罪後之態度等一切情狀，量處有期徒刑六月
    ，並諭知易科罰金之折算標準。
據上論斷，應依刑事訴訟法第三百六十九條第一項前段、第三百六十四條、第二百九
十九條第一項前段、刑法第二條第一項前段、第二百七十六條第二項、第五十五條前
段、第四十一條第一項、罰金罰鍰提高標準條例第一條前段、第二條，判決如主文。
本案經檢察官朱兆民到庭執行職務。
中    華    民    國    九十一    年    十一        月      十五        日
                        臺灣高等法院刑事第八庭
                            審判長法  官  陳  祐  治
                                  法  官  楊  炳  禎
                                  法  官  沈  宜  生
右正本證明與原本無異。
如不服本判決應於收受送達後十日內向本院提出上訴書狀，其未敘述上訴之理由者並
得於提起上訴後十日內向本院補提理由書（均須按他造當事人之人數附繕本）。
                                  書記官  魏  淑  娟
中    華    民    國    九十一    年    十一        月      二十        日
附錄本件論罪科刑法條：
刑法第二百七十六條第：
因過失致人於死者，處二年以下有期徒刑、拘役或二千元以下罰金。
從事業務之人，因業務上之過失犯前項之罪者，處五年以下有期徒刑或拘役，得併科
三千元以下罰金。
罰金，致重傷害
